【裁判字號】    91,交聲,431
【裁判日期】    920430
【裁判案由】    聲明異議
【裁判全文】
臺灣臺南地方法院交通事件裁定                    九十一年度交聲字第四三一號
    移
    受處分人  甲○○
    即異議人
右列受處分人因違反道路交通管理處罰條例案件，對於交通部公路總局台北區監理所
九十一年九月九日所為之裁決處分（處分案號：北監五字第裁四０—一四九００號）
聲明異議，本院裁定如左：
    主  文
原處分撤銷。
甲○○汽車所有人，汽車使用註銷之牌照行駛，處罰鍰新臺幣參仟陸佰元。
    理  由
一、本件原處分意旨略以：受處分人即異議人甲○○所有之原車牌號碼ＤＯ—六四０
    六號自用小客車，於八十九年九月九日下午三時三分許，在省道台八十四線道路
    四０．五公里處（台南縣玉井鄉○○○○路段最高速限為時速七十公里，異議人
    以時速八十二公里之速度超速行駛，經測速拍照，由內政部警政署國道公路警察
    局省道第三警察隊（業經裁撤）逕行舉發其超速違規事實，後經交通部公路總局
    台北區監理所就超速之違規事實裁決時，發現異議人當時所駕駛之前述小客車牌
    照業經註銷，而掣單舉發，並依照修正前道路交通管理處罰條例第十二條第一項
    第四款規定，裁處異議人新臺幣七千二百元之罰鍰等語。
二、聲明異議意旨略以：受處分人即異議人甲○○所有之原車牌號碼ＤＯ—六四０六
    號自用小客車，業於民國八十九年十二月間，向監理機關繳清所有積欠之稅金及
    罰款，此後異議人理應無須再就該車而繳交任何稅金或罰款，但移送機關即交通
    部公路總局台北區監理所，竟再次通知其尚有於八十九年九月九日下午三時三分
    許，在省道台八十四線道路四０．五公里處（台南縣玉井鄉）使用註銷之牌照行
    駛前述小客車之違規行為，而依照修正前道路交通管理處罰條例第十二條第一項
    第四款及第二項等規定，裁處異議人新臺幣七千二百元之罰鍰，然因該處罰實非
    合理，故異議人不服該裁處，而提起本件異議。
三、按汽車有使用註銷之牌照行駛之情形者，處汽車所有人一千二百元以上二千四百
    元以下罰鍰（即新臺幣三千六百元以上七千二百元以下罰鍰），並牌照扣繳之，
    九十年六月一日修正施行前之道路交通管理處罰條例第十二條第一項第四款及第
    二項分別定有明文。
四、經查：
    （一）受處分人即異議人甲○○並不否認有於八十九年九月九日下午三時三分許
          ，駕駛其所有之原車牌號碼ＤＯ─六四０六號自用小客車，係使用註銷之
          牌照行駛，且於途經省道台八十四線道路四０、五公里處（台南縣玉井鄉
          ）時，該路段最高速限為時速七十公里，異議人以時速八十二公里之速度
          超速行駛，經測速拍照，由內政部警政署國道公路警察局省道第三警察隊
          （業經裁撤）逕行舉發其超速違規事實，後經交通部公路總局台北區監理
          所發現異議人當時所駕駛之前述小客車牌照業經註銷，而掣單舉發等違規
          事實，並有內政部警政署國道公路警察局公警局交字第ＹＣ000000
          0號舉發違反道路交通管理事件通知單及交通部公路總局台北區監理所省
          北監稽字第０一四九００號舉發違反道路交通管理事件通知單各一紙附卷
          可參。另異議人所有之前述小客車，確於八十九年一月二十五日，因逾檢
          而經監理機關逕行註銷牌照等情，則有汽車異動歷史查詢表一紙在卷足憑
          。因之，異議人於上開時、地，有使用註銷牌照行駛汽車之違規行為，應
          可認定。
    （二）其次，受處分人即異議人甲○○所有之原車牌號碼ＤＯ—四０六號自用小
          客車，業於八十九年十二月四日，向監理機關繳清牌照稅金、罰鍰，而完
          成執行手續等情，雖有汽車車籍查詢表存卷可佐，然因異議人於所繳清積
          欠之稅金及罰款等金額，係針對異議人於完成手續當時，監理機關之電腦
          連線資料中所顯示之稅金積欠及違規罰款未繳納等內容而為之，至異議人
          完成執行手續當時，監理機關之電腦連線資料中尚未顯示之其他積欠稅金
          或未繳納之違規罰款等事項，則並不因異議人之完成繳清當時積欠之稅金
          或罰鍰之執行手續，即當然免除其繳納之責。況本件舉發異議人之前述使
          用註銷牌照行駛汽車之違規事實，經查係於八十九年十二月五日掣單舉發
          ，並於八十九年十二月十三日鍵入電腦列管，核與該舉發違反道路交通管
          理事件通知單上載明鍵入日期及舉發日期相符，此等舉發違規之情況下，
          舉發單位未及就該舉發通知單內容立即鍵入電腦中，而使監理機關於電腦
          連線資料中，得以查知該項舉發內容，經核尚屬正常。從而，異議人尚難
          僅以其前往監理機關辦理執行手續完成時，業已繳清電腦連線資料中所顯
          示之積欠稅金及未繳納之違規罰款等金額，即認其已無需另行繳納該車其
          他尚未建檔連線之交通違規罰鍰。
    （三）受處分人即異議人甲○○之前開違規行為，係於八十九年九月九日，即為
          交通部公路總局台北區監理所予以掣單逕行舉發等情，則據該舉發通知單
          之填單欄記載明確，顯見異議人之前述違規行為，係於行為成立之日起三
          個月內，即由監理機關予以舉發，因之該項違規行為之舉發程序，經核並
          無逾期而有違法不當之處，異議人辯稱已逾二年，顯有誤會。
    （四）按汽車駕駛人之行為有道路交通管理處罰條例第七條之二第一項情形之一
          ，當場不能或不宜攔截製單舉發者，得對汽車所有人逕行舉發處罰；逕行
          舉發違反道路交通管理事件，汽車所有人逾通知單之應到案日不到案或不
          告知違規駕駛人之姓名、年籍、地址者，始得依道路交通管理處罰條例第
          八十五條第三項規定處罰汽車所有人，道路交通管理處罰條例第七條之二
          第一項及違反道路交通管理事件統一裁罰基準及處理細則第二十四條分別
          定有明文，由上開規定可知，汽車所有人未必是交通違規事件之受處分人
          ，僅於汽車所有人收受舉發通知單後逾期不到案或不告知違規駕駛人姓名
          、年籍、地址者，始得為之，是公路主管機關如欲對汽車所有人裁罰，自
          以舉發通知單業已合法送達為前提。次按，文書之送達，應以文書到達應
          受送達人住居所、事務所或營業所，始生送達效力（道路交通管理處罰條
          例第八十九條準用刑事訴訟法第六十二條準用民事訴訟法第一百三十六條
          參照）。查本件交通部公路總局台北區監理所省北監稽字第０一四００號
          舉發通知單雖經以掛號方式，郵寄異議人，交通部公路總局台北區監理所
          函覆異議人之函文說明二中亦僅載舉發通知單郵寄，惟查無退單紀錄等
          語，此有該所九十一年十月二日九一─四五三─一─二三四三一號函可按
          ，然上開郵件是否確經異議人收受，依現存卷證，尚無法遽以認定，且經
          本院就此函詢該所，該所亦未回覆，足見本件前開舉發通知單是否有合法
          送達異議人尚屬不明。而依照違反道路交通管理事件統一裁罰標準表可知
          ，違反道路交通管理事件之裁罰標準，係以當事人接到違規舉發通知書後
          ，「有無逾越應到案日期繳納罰款及到案與否」，為設定裁決罰鍰數額之
          唯一準據，故行為人有無於到案日期前繳交罰鍰或到案與否，既對於行為
          人究應處以法定最低額或法定最高額罰鍰，具有絕對之決定性，且違反道
          路交通管理事件之處罰為一行政秩序罰，其對於違規之行為人所為之處罰
          ，顯然影響行為人之權利義務，性質上為負擔之行政處分，是其應有行政
          法基本原則之要求——即行政行為應遵循公正、公開與民主之程序，確保
          依法行政原則，以保障人民權益，增進人民對行政之信賴（此亦為行政程
          序法第一條開宗明義所揭示），故為保障違反道路交通管理事件行為人之
          權益，舉發單位自應於舉發通知單上，詳為記載「應到案日期」及「應到
          案處所」，另違反道路交通管理事件通知單亦須經合法送達，俾行為人得
          遵期到案繳交罰款，或對其違規之行為有陳述、爭執及聲明異議之機會。
          再者，法院受理交通異議案件，乃是對於交通舉發行政處分審查其是否違
          法，本質上屬於行政爭訟過程，與普通法院審理刑事案件之原則不同。而
          按當事人主張有利於己之事實者，就其事實有舉證之責任，民事訴訟法第
          二百七十七條定有明文，經查，裁決機關既裁決異議人有接獲違反道路交
          通管理事件通知單，因已逾越應到案日期三十日以上，而得對之為法定最
          高額罰鍰之裁罰處分，則依前揭舉證責任分擔之原則，除異議人自認已合
          法收受該通知單之送達外，自應先由裁決機關就其主張異議人有接獲該通
          知單之合法送達事實，負舉證之責任，必須證明其為真實後，異議人於其
          抗辯事實，始應負證明之責任，而查本件前開違反道路交通管理事件通知
          單有無合法送達，既屬不明已如前述，則依前開舉證責任危險分配原則，
          原裁決機關就其主張異議人已合法收受送達之事實，尚未能證明其為真實
          ，自應受敗訴之危險，從而異議人辯稱前開舉發通知單因未合法送達，致
          其無法獲知有違規單通知而喪失於期限內以最低罰鍰自動繳納之權利等語
          ，確屬信而有徵，尚堪採信。
五、綜上所述，本件原裁決處分既均有前述舉發通知單未合法送達之違法情形，故應
    由本院裁定將原處分均撤銷，然因受處分人即異議人甲○○於前開時、地，未領
    用牌照行駛汽車之違規事實，既均可認定，則本院仍應審酌異議人違規之情節輕
    重，依照道路交通管理條例第十二條第一項第四款規定，另為如主文第二項所示
    之諭知，以資適法。
六、據上論斷，應依道路交通案件處理辦法第二十條前段，裁定如主文。
中      華      民      國      九十二      年      四    月    三十    日
          臺灣臺南地方法院交通法庭
                                      法  官  洪  士  傑
右正本證明與原本無異
如不服本裁定應於送達後五日內向本院提出抗告狀
                                      書記官  孫  鈴  堯
中      華      民      國      九十二      年      五    月     二     日


司法院資訊處製作；財團法人民間司法改革基金會備份。
